臺灣高等法院臺中分院刑事判決　　　100年度金上訴字第313號
上　訴　人　臺灣臺中地方法院檢察署檢察官
被　　　告　高振忠
上列上訴人因違反公司法案件，不服臺灣臺中地方法院98年度金
訴字第8號中華民國99年12月28日第一審判決（起訴案號：臺灣
臺中地方法院檢察署97年度偵字第17557號），提起上訴，本院
判決如下：
    主  文
原判決撤銷。
高振忠共同犯公司法第十九條第二項之非法以公司名義營業罪，
處有期徒刑伍月，如易科罰金，以新臺幣壹仟元折算壹日。
    事  實
一、高振忠與高振雄（由檢察官另案追加起訴）係兄弟，高振雄
    係精銳資產管理企業社（址設臺中市○○區○○路1段324號
    3樓之1，下稱精銳企業社）之名義登記人，負責精銳企業社
    之經營管理，其明知美商精銳國際資產管理公司（ELite Gl
    obal Capital Management,Lnc.）（下稱精銳公司）未依公
    司法規定辦理公司設立登記，不得以公司名義經營業務或為
    其他法律行為，而於民國96年10月11日或之前某日起，以精
    銳公司名義，委託104資訊科技股份有限公司（下稱104公司
    ）在該公司所架設之104人力銀行網站，刊登徵人求才廣告
    ，並自96年12月4日後不詳之日起，在精銳企業社上開同址
    ，以精銳公司之名義，對外公開營業；而高振忠亦明知未依
    公司法規定辦理公司設立登記，不得以公司名義經營業務或
    為其他法律行為，竟與高振雄共同基於違反上開公司法規定
    之犯意聯絡，自97年3月間起至97年6月初止，在上開精銳公
    司擔任經理，實際負責該公司之員工面試應徵、招攬客戶等
    業務，並陸續錄取陳詠丞、黃天龍等人，而所錄取之員工則
    對外宣稱係Amercian Intenational Invest ors Trust（美
    國國際投資人信託基金，下稱AIIT）之獨立財務顧問，實際
    為精銳公司從事招攬客戶購買AIIT之業務，精銳公司並藉此
    獲取固定比率之佣金，而為經營業務及法律行為。嗣於97年
    6月4日為法務部調查局台中調查站在上址搜索，始查獲上情
    。
二、案經法務部調查局臺中調查站移送台灣台中地方法院檢察署
    檢察官偵查起訴。
    理  由
壹、證據能力部分：
    按被告以外之人於審判外之陳述，雖不符刑事訴訟法第159
    條之1至第159條之4等前4條之規定，而經當事人於審判程序
    同意作為證據，法院審酌該言詞陳述或書面陳述作成時之情
    況，認為適當者，亦得為證據。當事人、代理人或辯護人於
    法院調查證據時，知有第159條第1項不得為證據之情形，而
    未於言詞辯論終結前聲明異議者，視為有前項之同意，刑事
    訴訟法第159條之5定有明文。立法意旨在於傳聞證據未經當
    事人之反對詰問予以核實，原則上先予排除。惟若當事人已
    放棄反對詰問權，於審判程序中表明同意該等傳聞證據可作
    為證據；或於言詞辯論終結前未聲明異議，基於尊重當事人
    對傳聞證據之處分權，及證據資料愈豐富，愈有助於真實發
    見之理念，且強化言詞辯論主義，使訴訟程序得以順暢進行
    ，上開傳聞證據亦均具有證據能力。查本案下列所援引之全
    部卷證資料，檢察官、被告人於本案辯論終結前均不爭執其
    證據能力，本院審酌各該證據作成時之情況，並無不法取得
    之情形，認亦適合作為本案之證據，揆諸上開說明，各該證
    據均有證據能力。
貳、實體部分:
一、訊據上訴人即被告高振忠（下稱被告）矢口否認有何違反公
    司法之犯行，辯稱：我是97年3月左右才到精銳企業社任職
    ，擔任高振雄的司機，不是經理；我沒有使用精銳公司的名
    義，對外招募業務員或招攬AIIT商品的販售等語。經查：
  (一)證人高振雄於調查站中業已證稱：精銳公司由我開設，我是
    實際負責人並擔任總經理，我哥哥高振忠擔任經理，負責教
    授金融資訊並有負責銷售業務，自97年1月開始銷售投資型
    保單AIIT，主要業務是辦理理財講座、販售保單型基金，公
    司業務負責招攬客戶成交保單型基金，業務員每銷售單筆AI
    IT，可賺取0.6％至1％之佣金，我則可賺取20％之佣金，精
    銳公司並未向經濟部申請公司設立登記，但該公司於104人
    力銀行徵才及對外業務確實是以精銳公司名義經營等語（見
    法務部調查局台中市調查站卷第6至12頁），雖證人高振雄
    於偵查中改稱：（在台中市調查站）當時的回答是預備要我
    哥（即被告高振忠）任經理云云（見偵查卷第22頁），另於
    原審審理中證稱：高振忠本來在賣廣東粥，後來沒有工作，
    然後我就找他過來幫我開車，幫忙處理一些雜事，高振忠並
    未擔任經理云云（見原審卷(二)第59、60頁），惟證人高振雄
    與被告係親兄弟，其事後翻異前詞，所述是否真實，已令人
    生疑。又證人陳詠承於調查站中亦證稱：精銳公司負責人及
    總經理高振雄負責綜理精銳公司業務，尚有高振忠負責辦理
    理財講座等語（見上開調查站卷第109頁），另證人黃天龍
    於調查站中亦證述：精銳公司負責人及總經理高振雄負責綜
    理精銳公司業務，尚有高振忠負責辦理理財講座、新進人員
    訓練及招攬販售境外基金，我在97年3月中旬透過104網站徵
    求理財銷售專員，我乃前往應徵，當時是高振忠負責面試，
    問我的學經歷及為何要來從事理財銷售工作，因為我有保險
    從業人員證照，所以高振忠要我上班並參加2天的新進人員
    教育訓練課程……，到了97年3月底我覺得精銳公司販售的
    基金閉鎖期過長，我個人亦無心在該公司繼續工作，所以我
    曾找高振忠要求解約……等語（見上開調查站卷第124、125
    頁），而證人黃天龍於原審審理中亦證稱：「（何時在104
    找工作？）我在104找工作，網站上內容招理財專員，當初
    我也是好奇從事看看」、「（有通知面試？何人面試？）有
    ，高振忠跟我面試」等語（見原審卷(一)第85頁背面），則被
    告在精銳公司內既負責面試工作，依證人高振雄於調查站所
    述，被告應係自97年3月間起擔任該公司之經理，而非擔任
    高振雄之司機甚明，證人高振雄於偵查及原審審理中之證述
    ，顯係迴護被告之詞，應無足採。
  (二)又證人高振雄對外使用之名片（見上開調查卷第28頁），其
    上確有印載「精銳國際資產管理公司總經理」之職稱，且所
    載之公司地址「台中市○○區○○路1段324號3樓之1」與精
    銳企業社相同；而證人高振雄於原審審理中亦證稱：公司設
    立前必須籌畫，籌畫當中必須找自己要的員工，而104人力
    銀行或1111人力銀行規定一定要有公司營業登記證才可以，
    因國內登記的公司還沒有下來，就先用精銳公司去刊登徵才
    廣告等語（見原審卷(一)第63頁）。又依其刊登之徵才廣告內
    容載明：「主要產品：全球海外基金。服務項目：提供客戶
    完整全球財務規劃」等內容（見上開調查站卷第149頁），
    與被告所辯：「精銳公司」僅有規劃理財課程之講座，並未
    要求業務員銷售「AIIT」之商品云云，顯與事實不符。又上
    開徵才廣告上「精銳公司」地址與電話，均與「精銳企業社
    」之設址及電話相同，亦為被告所不否認，足見被告與證人
    高振雄確有以「精銳企業社」之形式，經營未在國內有合法
    登記之「精銳公司」之事實。又「精銳公司」之址設處，係
    對外公開，該公司之客戶及應徵人員，均得任意自公司址設
    處出入，業經證人高振雄證述明確（見原審卷(二)第86頁），
    而該公司門口處之櫃檯，僅鑲表有「精銳」兩中文字樣，英
    文名稱則鑲錶為「ELite Global Capital Management,Lnc.
    」等字樣，即為「精銳公司」之英文名稱之事實，有「精銳
    公司」櫃檯照片附卷可參（見調查站卷第155頁）；又「精
    銳公司」內部，均懸掛有關「AIIT」商品資訊，並未有理財
    規劃之資訊等情，亦有「精銳公司」商品展示看版照片在卷
    可按（見調查站卷第158、159頁），此與上述之徵才廣告內
    容相互對應，可證明上開證人高振雄所經營「精銳公司」對
    外確有招攬業務員，並以對外銷售「AIIT商品」為其營業內
    容之事實。又扣案之「AIIT」計畫認購合約書、計劃規劃書
    、銷售「AIIT」授權書、「AIIT」客戶與顧問名單等資料，
    均係在精銳公司上址辦公室內所扣得，其中陳依欣、黃天龍
    之計劃規劃書（見上開調查站卷第97、133頁）均載明「規
    劃書準備者：精銳、台中市○○路○段324號3樓、00000000
    00」等文字內容，顯係精銳公司之業務員持該等文件對外招
    攬客戶銷售「AIIT」商品所用。參以「精銳公司」所架設之
    網站，名稱亦如同上開「精銳公司」櫃檯之所鑲表之文字樣
    式，有該網站網頁翻印頁（見上開調查站卷第103頁）可稽
    ；且向該公司業務員購買「AIIT」商品之客戶均可登入該網
    站，查詢投資情形一節，亦據證人陳詠丞證述歷歷（見上開
    調查站卷第111頁），又被告係自97年3月間起擔任精銳公司
    之經理，已如前述，且其簽立銷售AIIT授權書（見上開調查
    站卷第44頁）授權精銳公司對外所應徵之業務員招攬客戶銷
    售AIIT，顯見被告與證人高振雄均明知「精銳公司」在臺灣
    無合法登記，仍對外招攬業務員及對外銷售「AIIT」商品，
    並要求員工化整為零，以「AIIT」財務顧問名義自稱，對外
    向客戶銷售「AIIT」商品至明。
  (三)又依104求才廣告網頁翻印頁右下角所載列印日期（見上開
    調查站卷第149頁）可知，證人高振雄刊登徵才廣告之時間
    係在96年10月11日或之前某日，而精銳企業社之營業登記時
    間則在96年12月4日，有營業登記資料公示查詢網頁翻印頁
    （見上開調查站卷第146頁）在卷可稽，而證人高振雄於原
    審審理中亦自承「精銳企業社」早於設立登記前，即以「精
    銳公司」名義對外招攬業務員營業等語（見原審卷第63頁）
    ，足見「精銳企業社」於其營業登記前即有以「精銳公司」
    營運之事實，惟依卷內資料，無法證明被告於97年3月以前
    有在上開精銳公司任職，自應以被告所自承97年3月間起任
    職之時間及證人黃天龍所述其前往由被告面試應徵之97年3
    月間起，認定被告任職於該精銳公司之時間，附此敘明。
  (四)綜上所述，被告上開所辯，顯係卸責之詞，洵無足採。本件
    事證明確，被告上開犯行應堪認定，應予依法論科。
二、論罪科刑：
  (一)核被告所為，係違反公司法第19條第1項未經設立登記，以
    公司名義經營業務或法律行為之規定，應依同條第2項之規
    定處罰。
  (二)被告與高振雄就上開犯行間，有犯意聯絡及行為分擔，為共
    同正犯。
  (三)原審未審究上情，而為無罪之諭知，即有未洽。檢察官上訴
    意旨以此指摘原判決不當，為有理由，原判決自屬不能維持
    ，應由本院將原判決撤銷改判。爰審酌被告並無前科，有台
    灣高等法院被告前案紀錄表可按，惟其與高振雄未經設立登
    記，以精銳公司名義對外招攬業務員及銷售「AIIT」商品，
    並藉此獲取固定比率之佣金，犯後猶否認犯行，參酌其犯罪
    動機、手段、目的、方法等一切情狀，量處如主文所示之刑
    ，並諭知易科罰金之折算標準。
三、公訴意旨另以：被告與高振雄明知未依公司法規定辦理公司
    設立登記，不得以公司名義經營業務或為其他法律行為，竟
    與高振雄共同基於犯意聯絡，於96年10月11日或之前某日起
    ，以精銳公司名義，委託104公司在該公司所架設之104人力
    銀行網站，刊登徵人求才廣告，並自96年12月4日後不詳之
    日起至97年3月以前，在精銳企業社上開同址，以精銳公司
    之名義，對外公開營業等語。惟按犯罪事實應依證據認定之
    ，無證據不得認定犯罪事實；不能證明被告犯罪者，應諭知
    無罪之判決，刑事訴訟法第154條第2項、第301條第1項分別
    定有明文。經查，本件依卷內資料，無法證明被告於97年3
    月以前有在上開精銳公司任職，自應以被告所自承97年3月
    間起任職之時間及證人黃天龍所述其前往由被告面試應徵之
    97年3月間起，認定被告任職於該精銳公司之時間，已如前
    述，是被告上開97年3月以前任職精銳公司之事實既不能證
    明，公訴人起訴該部分事實係涉犯公司法第19條未經設立登
    記，以公司名義經營業務或法律行為罪嫌，本應為無罪的諭
    知，惟其與上開認定被告有罪部分，有實質上一罪關係，爰
    不另為無罪之諭知，併此敘明。
據上論斷，應依刑事訴訟法第369條第1項前段、第364條、第299
條第1項前段，公司法第19條，刑法第11條前段、第28條、第41
條第1項前段，判決如主文。
本案經檢察官沈淑宜到庭執行職務。
中    華    民    國   100    年    5     月    10    日
            刑事第五庭  審判長法  官  趙  春  碧
                              法  官  賴  恭  利
                              法  官  卓  進  仕
以上正本證明與原本無異。
不得上訴。
                              書記官  郭  振  祥
中    華    民    國   100    年    5     月    10    日
附錄論罪科刑法條：
公司法第19條
未經設立登記，不得以公司名義經營業務或為其他法律行為。
違反前項規定者，行為人處1年以下有期徒刑、拘役或科或併科
新臺幣15萬元以下罰金，並自負民事責任；行為人有二人以上者
，連帶負民事責任，並由主管機關禁止其使用公司名稱。